臺灣臺中地方法院民事判決
110年度重訴字第268號
原      告  楊韻樺  

訴訟代理人  張博鍾律師
            許慧鈴律師
被      告  陳素珠  
訴訟代理人  蓋威宏律師
當事人間債務人異議之訴等事件，本院於民國110年11月30日言
詞辯論終結，判決如下：
    主    文
原告之訴駁回。
訴訟費用由原告負擔。
    事實及理由
壹、程序部分：
　　按訴狀送達後，原告不得將原訴變更或追加他訴。但請求之
    基礎事實同一者，或不甚礙被告之防禦及訴訟之終結者，不
    在此限，民事訴訟法第255條第1項第2、7款定有明文。所謂
    請求之基礎事實同一，係指變更或追加之訴與原訴之主要爭
    點有其共同性，各請求利益之主張在社會生活上可認為同一
    或關連，而就原請求之訴訟及證據資料，於審理繼續進行在
    相當程度範圍內具有同一性或一體性，得期待於後請求之審
    理予以利用，俾先後兩請求在同一程序得加以解決，避免重
    複審理，進而為統一解決紛爭者即屬之。本件原告原起訴聲
    明如後述聲明⒈至⒊所載，嗣於起訴狀送達被告後，原告復於
    民國110年7月29日提出民事追加分配表異議之訴聲請狀，追
    加聲明：本院109年度司執字第152539號強制執行事件於110
    年6月17日製作之分配表，就分配表次序第7號被告應受分配
    金額新臺幣（下同）112,024元執行費、分配表次序第10號
    被告應受分配金額8,311,338元票款及利息債權應予剔除，
    不列入分配（見本院卷第62頁至反面）。經查，原告請求之
    訴訟及證據資料，於審理繼續進行在相當程度範圍內具有同
    一性或一體性，得期待於後請求之審理予以利用，堪認應屬
    請求之基礎事實同一，且不甚礙被告之防禦及訴訟之終結，
    揆諸首開規定，自應准許其追加。
貳、實體部分：
一、原告主張：
　㈠兩造為母女關係，被告為原告之母親，然兩造間並無債權債
    務關係，原告亦從未簽立任何本票予被告。詎料，竟有他人
    假冒被告之名義，於108年12月9日簽發票據號碼：CH353527
    、面額1,400萬元之本票1紙（下稱系爭本票），向本院聲請
    本票裁定，業經本院110年度司票字第758號民事裁定（下稱
    系爭本票裁定）准予強制執行，被告即持系爭本票裁定向本
    院聲請強制執行，由本院110年度司執字第43469號強制執行
    事件（下稱系爭43469號執行事件）執行在案，嗣因前有訴
    外人宋佩玲持本院109年度司票字第6529號本票裁定暨確定
    證明書對原告聲請強制執行（即109年度司執字第152539號
    強制執行事件，下稱系爭152539號執行事件），故系爭4346
    9號執行事件即併入系爭152539號執行事件執行。
  ㈡原告之現居地為臺中市○區○○○路000號4樓之4，而戶籍地為臺
    中市○區○○○街00巷00號7樓之1（下稱系爭房屋），僅有原告
    之胞姊即訴外人楊韻如及其子居住其內。惟楊韻如與原告間
    ，因系爭房屋產權歸屬問題爭訟不斷，姊妹關係勢同水火，
    已多年未同居於一處，原告於現居地從未收受過系爭本票裁
    定之法院相關文書，可推斷均送達至系爭房屋，並由楊韻如
    代為收受，楊韻如自無可能會將上開代收受之文書轉交原告
    ，是原告自始不知曉系爭本票及系爭本票裁定之存在。惟被
    告亦自承從未見過及收受系爭本票，及未授權他人以其名義
    聲請系爭本票裁定，且兩造間確無債權債務關係，故系爭本
    票債權對於原告不存在。又系爭本票之債權於執行名義成立
    前，既有債權不成立之事由，則原告另請求將系爭152539號
    執行事件於110年6月17日製作之分配表，就被告應受分配金
    額112,024元執行費、8,311,338元票款及利息債權應予剔除
    ，不列入分配，且被告不得再持系爭本票裁定為執行名義，
    對原告聲請強制執行，原告並依強制執行法第14條規定，請
    求撤銷系爭43469號執行事件中，被告對原告所為之強制執
    行程序等語。並聲明：⒈確認被告持有原告所簽發系爭本票
    對於原告之本票債權請求權不存在。⒉被告不得以系爭本票
    裁定為執行名義，對原告聲請強制執行。⒊系爭43469號執行
    事件對原告所為之強制執行程序，應予撤銷。⒋系爭152539
    號執行事件於110年6月17日製作之分配表，就分配表次序第
    7號被告應受分配金額112,024元執行費、分配表次序第10號
    被告應受分配金額8,311,338元票款及利息債權應予剔除，
    不列入分配。
二、被告抗辯：被告否認曾向原告表示從未見過及收受系爭本票
    之情，系爭本票乃原告為擔保系爭房屋借名登記法律關係所
    簽發，原告並於簽發系爭本票同日與被告合意簽立借名登記
    契約（下稱系爭借名登記契約），足證兩造間基於借名登記
    法律關係，由原告本人親自在系爭本票上簽名及捺印。原告
    空言否認系爭本票為其所簽發，及否認系爭本票之原因關係
    為系爭借名登記契約，卻未能舉證證明其何以簽發系爭本票
    ，則基於票據之無因性，原告應依票上所載文義負責。是原
    告所稱兩造間並未具有任何債權債務關係，進而主張被告持
    有系爭本票之票據債權對原告不存在，及請求撤銷系爭4346
    9號執行事件對原告所為之強制執行程序云云，即無可採。
    又系爭本票既為原告所簽發，被告自得以系爭本票為執行名
    義聲請強制執行，故被告於系爭152539號執行事件中，請求
    依照110年6月17日製作之分配表，分配金額112,024元執行
    費、8,311,338元票款及利息債權等，均屬有據等語。並聲
    明：原告之訴駁回。
三、兩造爭執與不爭執事項： 
　㈠不爭執事項：
　⒈兩造為母女關係，被告為原告之母親。
  ⒉本件被告持有以發票人即原告名義，於108年12月9日簽發免
    除作成拒絕證書之系爭本票1紙，內載1,400萬元，到期日未
    載，業經系爭本票裁定准予強制執行。
  ⒊被告持系爭本票裁定向本院民事執行處聲請強制執行，為系
    爭43469號執行事件，現併入系爭152539號執行事件執行中
    。
  ⒋系爭152539號執行事件於110年6月17日製作分配表，就分配
    次序第7號被告應受分配金額為112,024元執行費、分配表次
    序第10號被告應受分配金額為8,311,338元票款及利息債權
    。
　㈡爭執事項：
　⒈系爭本票是否為原告所簽發？被告對於原告是否有1,400萬元
    之債權存在？
  ⒉被告於系爭152539號執行事件分配表所列有關被告之執行費
    債權及本票債權及其利息是否應予剔除？
  ⒊系爭43469號執行事件對原告所為執行程序是否應予撤銷？
四、法院之判斷：
　㈠按法律關係之存否不明確，致原告在私法上之地位有受侵害
    之危險，而此危險得以對於被告之確認判決除去之者，即得
    依民事訴訟法第247條之規定提起確認之訴（最高法院52年
    台上字第1922號判決意旨參照）。查本件原告主張系爭本票
    係他人冒用原告名義偽造而成，被告持系爭本票向本院聲請
    系爭本票裁定，並以系爭43469號執行事件實施強制執行，
    則被告就系爭本票對於原告之本票債權請求權是否存在，將
    導致原告仍有遭強制執行之不安狀態，且此種不安之狀態，
    得以對於被告之確認判決除去之，揆諸上開判決意旨，應認
    原告之請求有即受確認判決之法律上利益，自得提起本件確
    認之訴。
　㈡系爭本票為原告所親自簽立，被告對於原告有1,400萬元之債
    權存在：
　⒈按票據乃文義證券及無因證券，票據上之權利義務悉依票上
    所載文義定之，與其基礎之原因關係各自獨立，票據上權利
    之行使不以其原因關係存在為前提。執票人行使票據上權利
    時，就其基礎之原因關係確係有效存在不負舉證責任。且若
    票據債務人以自己與執票人間所存抗辯之事由對抗執票人，
    依票據法第13條規定觀之雖非法所不許，仍應先由票據債務
    人就該抗辯事由之基礎原因關係負舉證之責任。惟當票據基
    礎之原因關係確立後，法院就此項原因關係進行實體審理時
    ，當事人於該原因關係是否有效成立或已否消滅等事項有所
    爭執，即應適用各該法律關係之舉證責任分配原則，而非猶
    悉令票據債務人負舉證責任（最高法院105年度台簡上字第1
    號民事判決意旨參照）。次按當事人主張有利於己之事實，
    就其事實有舉證之責任，民事訴訟法第277條定有明文。又
    事實有常態與變態之分，其主張常態事實者無庸負舉證責任
    ，反之，主張變態事實者，則須就其所主張之事實負舉證責
    任。私文書之內容及簽名均為真正，所蓋用之印文亦為真正
    ，係屬常態，該印文係偽造，則為變態，倘當事人主張該印
    文係偽造，自應就此變態事實負舉證之責任（最高法院105
    年度台簡上字第16號民事判決意旨參照）。本件原告主張系
    爭本票係遭他人盜用原告名義所簽發，並否認在系爭本票上
    簽名，則原告須就其所主張之變態事實負舉證之責，合先敘
    明。
　⒉經查，關於系爭本票上之簽名、指印及相關文字，經本院將
    ：⑴系爭本票。⑵原告於系爭152539號執行事件中所簽發之本
    票3紙（票號CH399812、WG0000000、WG0000000，下稱另案
    本票3紙）。⑶原告所申請之臺灣土地銀行帳戶之存款印鑑卡
    、臺灣銀行存戶印鑑卡、郵政存簿/綜合儲金儲戶申請變更
    帳戶事項申請書各1份（下稱系爭帳戶印鑑資料3份）。⑷原
    告於110年9月14日本院審理時當庭書寫之系爭本票相關文字
    內容3紙（下稱原告當庭書寫資料3紙）等文書資料，送法務
    部調查局鑑定，經該局於110年10月26日調科貳字第1100333
    6670號函覆鑑定結果略以：「一、甲類資料（即系爭本票）
    上『楊韻樺』筆跡與乙類資料（即另案本票3紙、系爭帳戶印
    鑑資料3份、原告當庭書寫資料3紙）上『楊韻樺』筆跡筆劃特
    徵相似，研判有可能為同一人所書；甲類資料上『一千四百
    萬』筆跡是否係乙類資料書寫者楊韻樺本人所寫，歉難鑑定
    。二、另案經特徵比對結果，甲類資料發票人欄位所捺指紋
    與乙類資料中3紙本票上指紋相同，研判為同一人之同一指
    印」等語，有上開函文及所附文書暨指紋鑑識實驗室鑑定書
    、鑑定分析表在卷可參（見本院卷第115、117至120頁），
    可見，系爭本票及供鑑定比對之上開乙類資料，其上原告之
    簽名、指紋均係同一人所簽，且因原告不爭執乙類資料為原
    告本人簽名書寫，由此可證，系爭本票確為原告本人親自簽
    名並捺印其上，原告主張上開鑑定書之結論僅為「相似」而
    非完全相同，且系爭本票之捺印可能係原告於空白本票上所
    為云云，均屬卸責之詞，並不可採。是以，系爭本票之發票
    人欄既為原告所親簽，其上並載有金額、發票日期等應記載
    事項，系爭本票具有票據之外觀效力，依票據之無因性，執
    票人即得依票據法之規定行使票據上權利。原告雖指稱伊未
    實際居住系爭房屋，相關法院文書皆由楊韻如代為收受，伊
    不知系爭本票及裁定之存在，且被告亦自承從未見過及收受
    系爭本票，且未授權他人以其名義聲請系爭本票裁定云云，
    然並未舉證以實其說，尚難憑採攔。是系爭本票為原告所親
    自簽立，堪已認定。
　⒊原告復以兩造間並無債權債務之票據原因關係以為抗辯，惟
    依前開說明可知，票據上之權利義務悉依票上所載文義定之
    ，與其基礎之原因關係各自獨立，票據上權利之行使不以其
    原因關係存在為前提。且執票人行使票據上權利時，就其基
    礎之原因關係確係有效存在不負舉證責任。而系爭本票為原
    告所親自簽立，業如上述，本件執票人即被告得對原告行使
    系爭本票上之票據權利，無須探究兩造間之票據原因關係為
    何，且被告亦不須就原因關係而為舉證。而原告對系爭票據
    原因關係不存在，復未能舉證以實其說，是以，被告持系爭
    本票向原告行使票據上權利，依系爭本票所載，被告對於原
    告有1,400萬元之票據債權存在。
　㈢被告於系爭152539號執行事件分配表所列有關被告之執行費
    債權及本票債權及其利息應不予剔除，且系爭43469號執行
    事件對原告所為執行程序不應撤銷：
　⒈被告以系爭本票聲請系爭本票裁定及強制執行，由系爭43469
    號執行事件執行，且因與系爭152539號執行事件之執行標的
    相同，該2件執行事件因而併案執行在案。嗣上開執行標的
    經拍賣，由訴外人王秀如、李進福等人拍定買受，而拍賣價
    金分配結果，分配表次序7部分被告應受分配金額112,024元
    執行費、次序10部分被告應受分配金額8,311,338元票款及
    利息債權等情，有系爭本票、本票裁定、本院民事執行處11
    0年5月3日中院麟民執109司執子字第152539號函附卷可稽（
    見本院卷第5、8、33頁），並經本院依職權調閱本院109年
    度司票字第6529號卷宗及系爭43469、152539號執行事件卷
    宗核閱無訛。足見被告係依強制執行法之相關規定及程序，
    聲請就系爭本票為強制執行而受分配金額112,024元執行費
    、8,311,338元票款及利息債權，且系爭本票並非偽造業如
    上述，故原告主張被告於系爭152539號執行事件分配表所列
    有關被告之執行費債權及本票債權及其利息應予剔除，並無
    理由。
　⒉被告得以系爭本票對原告主張票據債權，已經認定如前，是
    被告以系爭本票聲請強制執行，由系爭43469號執行事件實
    施中，於法並無不合，並無應撤銷強制執行之事由，則原告
    依強制執行法第14條規定，主張系爭43469號執行事件程序
    應予撤銷云云，即非可採。
五、綜上所述，系爭本票為原告所簽發，原告對被告須負票據上
    責任，故原告訴請確認被告之系爭本票債權請求權不存在、
    被告不得以系爭本票裁定對原告聲請強制執行，及請求撤銷
    系爭43469號執行事件對原告所為執行程序，暨請求剔除被
    告在系爭152539號執行事件分配表中次序第7號應受分配金
    額112,024元執行費、第10號金額8,311,338元票款及利息債
    權，均無理由，應予駁回。
五、本件事證已臻明確，兩造其餘攻擊、防禦及舉證，於事實認
    定及判決之結果不生影響，爰不一一論列，併此敘明。
六、訴訟費用負擔之依據：民事訴訟法第78條。
中　　華　　民　　國　　110 　年　　12　　月　　21　　日
                  民事第六庭    法  官  陳學德
正本係照原本作成。                                     
如對本判決上訴，須於判決送達後20日內向本院提出上訴狀。如
委任律師提起上訴者，應一併繳納上訴審裁判費。
中　　華　　民　　國　　110 　年　　12　　月　　21　　日
                                書記官  巫偉凱